【裁判字號】    94,易,36
【裁判日期】    951205
【裁判案由】    竊盜等
【裁判全文】
臺灣苗栗地方法院刑事判決                94年度易字第36號
公  訴  人  臺灣苗栗地方法院檢察署檢察官
被      告  庚○○
                      之18號.
選任辯護人  李添興律師
被      告  丙○○
                      2
            戊○○
                      巷83號.
上  二  人
選任辯護人  朱逸群律師
被      告  己○○
            辛○○
            子○○
            丁○○
            甲○○
上列被告因竊盜等案件，經檢察官提起公訴（92年度偵字第3448
號），本院判決如下：
    主  文
庚○○、丙○○、戊○○、己○○、辛○○、子○○、丁○○、
甲○○均無罪。
    理  由
一、公訴意旨：
    (一)起訴事實：
      被告庚○○、壬○○（另行審結）、丙○○、乙○○（另
      行審結）4 人明知臺中縣東勢鎮明正里番溝下游之大安溪
      石壁坑段河川區域公有地，係中華民國政府所有並交由經
      濟部水利署第三河川局管理，且在大安溪行水區內，未經
      許可不得在該處擅自採取砂石，竟圖趁庚○○所經營之裕
      毛屋營造股份有限公司（下稱裕毛屋公司）承包臺中縣政
      府所發包之「東勢鎮明正里番溝（番溝橋）下游排水改善
      工程」（下稱番溝排水工程）在上開公有地附近施作之機
      會，冀圖以合法施工掩護非法盜採砂石，而基於共同概括
      之犯意聯絡，意圖為自己不法之所有，由乙○○於民國92
      年8 月30日出面向從事挖土機、砂石車出租之被告己○○
      、辛○○僱用司機及租用挖土機、砂石車，雙方約定挖土
      機費用1 天新臺幣（下同）1 萬元、砂石車則以載運趟數
      計算酬勞，乙○○並帶同己○○前往盜採現場查看，嗣己○○、辛○○2 人依其在上開行業之歷練，雖均明知或均
      可預見乙○○係要盜採砂石，惟仍均基於竊盜之確定或不
      確定故意，而與乙○○基於共同犯意之聯絡，而分別指派
      亦知曉內情或亦有預見係要盜採砂石而與彼等有共同犯意
      聯絡之被告子○○於同月30日到9 月2 日間，前往現場駕
      駛挖土機，將上開行水區內之砂石盜挖至被告丁○○、甲○○所駕駛之車牌號碼分別為3J-282號、RX-766號砂石車
      車斗內，再由丁○○、甲○○2 人載至丙○○所經營位於
      苗栗縣三義鄉伯公坑之乙福砂石廠堆置，壬○○、乙○○
      2 人則分別在盜採現場或乙福砂石廠指揮或控管砂石車進
      出，並由丙○○另雇請知情之被告戊○○於乙福砂石廠內
      駕駛剷土機，整理盜採而來之砂石，估計共竊取上開大安
      溪河床上之砂石至少1,300 餘立方公尺。
    (二)起訴法條：
      刑法第321條第1項第4款之結夥竊盜罪。
二、檢察官之舉證：
    (一)被告庚○○、丙○○、戊○○、己○○、辛○○、子○○
      、丁○○、甲○○及共同被告壬○○、乙○○之供述。
    (二)證人即臺中縣政府工務局水利課職員癸○○於警詢時之證
      述。
    (三)證人即臺中縣政府工務局水利課職員丑○○、經濟部水利
      署第三河川局職員寅○○、苗栗縣警察局刑警隊偵查員卯
      ○○於偵查中之證述。
    (四)經濟部水利署第三河川局現場勘查紀錄4 份。
    (五)扣案之挖土機1 輛、3J-282號、RX-766號砂石車各1 輛。
    (六)扣案之進料單1 本。
    (七)查獲照片24張。
    (八)92年10月17日履勘現場筆錄（乙福砂石廠）、會勘照片。
    (九)東勢鎮明正里（番溝橋）下游排水改善工程包商估會單。
    (十)經濟部水利署第三河川局93年1 月5 日水三管字第093020
      00140 號函。
    (十一)93年3 月8 日履勘現場筆錄、照片。
    (十二)臺中縣東勢地政事務所土地複丈成果圖。
三、被告之陳述：
    (一)被告庚○○坦承為裕毛屋公司負責人，承包臺中縣政府發
      包之番溝排水工程，指派壬○○擔任監工在現場指揮施工
      等情，惟堅決否認犯行，辯稱：壬○○係為防止颱風來襲
      造成損害，才僱工清理堆置河道中之砂石，伊未指示且不
      知壬○○盜採砂石並將之載往乙福砂石廠等語。
    (二)被告丙○○坦承為乙福砂石廠負責人，提供乙福砂石廠供
      壬○○堆置砂石，並僱用戊○○駕駛剷土機整理堆置廠內
      砂石等情，惟堅決否認犯行，辯稱：未參與採取砂石行為
      ，不知壬○○所堆置之砂石是否合法等語。
    (三)被告戊○○坦承為乙福砂石廠員工，駕駛剷土機整理堆置
      廠內之砂石等情，惟堅決否認犯行，辯稱：未參與採取砂
      石行為，不知堆置廠內砂石是否合法等語。
    (四)被告己○○坦承從事挖土機、砂石車出租業，因乙○○要
      求，指派子○○、丁○○分別駕駛挖土機及砂石車到案發
      現場工作，開工前1 天乙○○曾帶伊到現場等情，惟堅決
      否認犯行，辯稱：乙○○有出示契約書，並帶伊前往現場
      瞭解，表示開挖地點在施工範圍內，伊不知有違法等語。
    (五)被告辛○○坦承指派甲○○駕駛車牌號碼RX-766號砂石車
      前往案發現場載運砂石等情，惟堅決否認犯行，辯稱：伊
      沒有到過現場，聽乙○○說該處工程是合法的等語。
    (六)被告子○○坦承受僱於己○○，駕駛挖土機在案發現場挖
      取砂石等情，惟堅決否認犯行，辯稱：開工前乙○○有出
      示公文，伊不知有違法等語。
    (七)被告丁○○坦承受僱於己○○，駕駛砂石車前往案發現場
      載運砂石等情，惟堅決否認犯行，辯稱：伊是依壬○○指
      示工作，以為是清廢土，不知有違法等語。
    (八)被告甲○○坦承受辛○○指示，駕駛砂石車前往案發現場
      載運砂石等情，惟堅決否認犯行，辯稱：伊是依壬○○指
      示工作，聽其他司機說是合法的，不知有違法等語。
四、本院之判斷：
    (一)法律依據：
      1.刑事訴訟法第154 條第2 項規定：犯罪事實應依證據認
        定之，無證據不得認定犯罪事實。
      2.最高法院30年上字第816 號判例表示：認定不利於被告
        之事實，須依積極證據，苟積極證據不足為不利於被告
        事實之認定時，即應為有利於被告之認定，更不必有何
        有利之證據。
      3.最高法院76年台上字第4986號判例闡明：認定犯罪事實
        所憑之證據，雖不以直接證據為限，間接證據亦包括在
        內，然而無論直接或間接證據，其為訴訟上之證明，須
        於通常一般之人均不致有所懷疑，而得確信其為真實之
        程度者，始得據為有罪之認定，倘其證明尚未達到此一
        程度，而有合理之懷疑存在時，事實審法院復已就其心
        證上理由予以闡述，敘明其如何無從為有罪之確信，因
        而為無罪之判決，尚不得任意指為違法。
      4.最高法院92年台上字第128 號判例指出：檢察官對於起
        訴之犯罪事實，應負提出證據及說服之實質舉證責任。
        倘其所提出之證據，不足為被告有罪之積極證明，或其
        指出證明之方法，無從說服法院以形成被告有罪之心證
        ，基於無罪推定之原則，自應為被告無罪判決之諭知。
    (二)無罪之理由：
      1.被告庚○○部分：
        被告庚○○雖為裕毛屋公司之負責人，惟就該公司向臺
        中縣政府承包之本件工程，其並未親自在現場監督施工
        情形，而係指派壬○○擔任監工，現場施工之人員、機
        具均由壬○○指揮、調度，且在本件案發地點進行開挖
        、裝運之挖土機及砂石車，均由壬○○委請乙○○代為
        僱用，砂石堆置在乙福砂石廠亦係壬○○出面與丙○○
        談妥，開挖及裝運之過程則由壬○○在場指示等情，已
        分據被告壬○○、乙○○、丙○○、己○○、辛○○、
        子○○、丁○○及甲○○供述甚詳，由此可見，被告庚○○尚非實施開挖、裝運砂石行為之人，其是否有竊取
        砂石之犯行，自應視其有無指示或允許壬○○僱工開挖
        非本件工程施工範圍內之大安溪河床砂石而定。經查，
        被告壬○○於警詢時即供稱：「（問：現場卡車載運至
        乙福砂石廠之行為，是何人授意指示？）我自己決定，
        沒有人授意。」（92年度偵字第3448號卷【下稱偵卷】
        一第24至26頁），於偵查中並供陳：「（問：庚○○是
        否參與挖砂石一事？）有先向他報備。」（偵卷二第11
        頁），足證壬○○係自行決定將案發現場之砂石挖取載
        運至乙福砂石廠，僅在執行前告知被告庚○○而已，換
        言之，庚○○不曾主動指示壬○○挖掘在施工範圍以外
        之砂石；而就被告庚○○是否知悉壬○○欲盜採非屬施
        工範圍內之大安溪河床砂石，仍予同意乙節，觀諸壬○○於警詢中所供：「因現場砂石會影響施工排水，所以
        將砂石外運。」（偵卷一第25頁），參以本件被告等人
        施作之番溝排水工程確與大安溪堤防、河床緊密相連，
        為施工便利之故，護岸工程進行中陸續挖起、日後將回
        填地基之砂石，難免暫時堆放大安溪河床之上，且本件
        為警查獲前後之92年8 月31日至9 月2 日間，果有杜鵑
        颱風來襲等事實（見交通部中央氣象局颱風警報單，偵
        卷二第129 至147 頁），可知壬○○於行為前向庚○○
        報告之內容，不無可能係因應颱風來襲，欲清運原本暫
        堆置在大安溪河床上之砂石之事實，此由壬○○供稱：
        「他（指被告庚○○）也說颱風快來了，要把河道挖開
        。」（偵卷二第11頁）及庚○○自陳：「（問：本案之
        工程是否有必要將砂石運出？）有。土石擋在河道中間
        ，如果沒有移開，杜鵑颱風來會沖刷兩岸果園，我賠償
        不起。」（偵卷二第13頁）等語，亦可獲得佐證，如此
        一來，並未在場瞭解施工進度之庚○○對壬○○行為之
        主觀認識，即非盜採大安溪河床砂石，而係清運施工過
        程中產生之土石方，其雖有同意壬○○僱工挖取、裝載
        砂石外運，亦難認為對竊盜犯行有所瞭解，而與壬○○
        具有犯意之聯絡。綜上所述，被告庚○○既未指示壬○○盜採砂石，復無從認係知悉壬○○欲盜採砂石而允許
        其為之，更未自行實施任何該當竊盜構成要件之行為，
        其犯行自屬不能證明。
      2.被告丙○○、戊○○部分：
        檢察官固以：案發當時乙福砂石廠已停工數月，被告丙○○同意讓壬○○堆放，卻未收取費用，還要支付乙○○薪水，並另行僱請戊○○駕駛剷土機整理砂石，若非
        有利可圖，何以如此等語，主張被告丙○○與壬○○等
        人具有竊盜之犯意聯絡。惟查，本件被告丙○○之行為
        ，僅止於提供其經營之乙福砂石廠場地予壬○○堆置挖
        取自案發現場之砂石，尚無證據證明其有前往案發現場
        或參與有關採取、裝運砂石之構成要件行為，是其與壬○○等人係如何成立竊盜之犯意聯絡，縱知悉砂石來源
        ，是否基於收受或故買贓物之意思，而非竊盜之意思，
        均非無疑；而當時乙福砂石廠已經停工，場地成為閒置
        狀態，乙○○與丙○○復有雇主、員工之情誼，則丙○○同意乙○○所介紹之壬○○暫時堆置砂石，並無不合
        情理之處；再者，本件並無證據顯示壬○○曾告知丙○○採取砂石之位置，觀諸丙○○提出之「暫時堆置合約
        書」所載，壬○○商借場地之原因為「裕毛屋營造工程
        公司標得番溝橋下游整治工程，因廢棄方無處堆放…」
        （偵卷二第45頁），亦可認壬○○僅以堆置合法工程之
        廢棄方等情與丙○○洽談，丙○○能否得知壬○○將盜
        採河床砂石，自殊有疑問；此外，上開暫時堆置合約書
        內雖無關於費用之約定，然依砂石業界之慣例，壬○○
        非無可能於事後按實際堆置日數支付丙○○一定之酬勞
        ，或償還丙○○所付出之勞費，縱非如此，儘管乙福砂
        石廠處於停工狀態，丙○○日後猶可能繼續經營砂石廠
        生意，則藉此機會亦可與壬○○或裕毛屋公司建立情誼
        ，爭取往來之機會，故丙○○以微薄之薪資繼續僱用乙○○、戊○○等員工處理場內堆置之砂石，仍難認為違
        背常情，不能據以推論丙○○欲就該批砂石圖取不法之
        利益。至於被告戊○○僅係受僱於乙福砂石廠，任務為
        駕駛剷土機整理廠內所堆置之砂石，其對所整理砂石之
        來源本無權過問，在其未曾前往本件開挖砂石之現場，
        又無證據顯示丙○○、乙○○、壬○○或相關砂石車司
        機曾對其告知該批進入廠區砂石來源之情況下，更無從
        期待戊○○對所整理砂石係何人自何處以何種方式合法
        或非法取得等情事有所瞭解，是尚難認定戊○○有何竊
        盜之主觀犯意，其犯行亦屬不能證明。
      3.被告己○○、辛○○部分：
        檢察官認被告己○○具有竊盜之犯意，係以被告乙○○
        曾帶己○○前往施工現場查看為主要論據，然查，乙○○於警詢時明確供稱：「我有拿該處的契約書給己○○
        看過。」（偵卷一第27頁），已足以佐證被告所辯：「
        （問：乙○○僱請你施工時，有無向你出示「臺中縣政
        府東勢鎮明正里番溝（番溝橋）下游排水改善工程」的
        契約書？）有。」、「（問：有無懷疑過合法性？）沒
        有懷疑過。因為乙○○拿1 份臺中縣政府公文的影本。
        」（偵卷一第37頁、卷二第13頁）等情節，裕毛屋公司
        、壬○○等人在番溝橋下游至大安溪之間地區承包合法
        工程既為不爭之事實，乙○○又已出示相關證明文件，
        明確指出本件開挖現場在施工範圍內，則對該工程實際
        應施作範圍、內容均無從深入瞭解之被告己○○，因而
        信以為真，認為在開挖現場挖取、載運土石係工程進行
        所必需之合法行為，實不違背常情，自不能以其提供出
        租之砂石車、挖土機並僱用司機子○○、丁○○到現場
        工作，即認其明知或可預見壬○○、乙○○係在案發現
        場竊取砂石之事實。至於指示甲○○駕駛砂石車至現場
        工作之辛○○，係因聽聞有一合法工程在案發現場附近
        進行，而派遣司機駕駛其所有之砂石車前往，其自始至
        終不曾抵達現場，對於實際挖取砂石之地點毫無認識，
        更無從預見現場指揮者將要求砂石車載運盜採之砂石，
        自不能認有竊盜犯意，其犯行同屬不能證明。
      4.被告子○○、丁○○、甲○○部分：
        被告子○○、丁○○、甲○○3 人雖分別在現場駕駛挖
        土機、砂石車，執行開挖、裝運砂石工作，惟依被告壬○○、乙○○、己○○及辛○○等人所述可知，其等均
        係受僱前往現場之人，且工作內容一概依照壬○○之指
        示，故其等原本即對本件工程之施工範圍及內容難有瞭
        解，是否知悉挖取、裝運砂石之行為違法，而有竊盜之
        犯意，自應由壬○○指示之內容及現場狀況加以觀察。
        經查，被告壬○○於警詢中已明確供稱：「（問：司機
        有無質疑合法性？）沒有。我有跟他們說這是我的施工
        範圍。」（偵卷二第5 頁），足以證明子○○、丁○○
        、甲○○3 人並未自現場指揮施工之壬○○處獲得有關
        其等行為可能涉及違法之資訊，其等既係受僱主指示前
        來，對本件工程之瞭解程度又遠不及於壬○○，對壬○○告知開挖地點在施工範圍內之事實，理應不致於輕易
        產生懷疑；而由查獲現場照片觀之，開挖地點附近之大
        安溪河床上除雜草叢生外，尚有數堆明顯隆起之土石堆
        （偵卷一第100 至103 頁），被告子○○所駕駛挖土機
        位在一高起之砂石堆，左側甫經其操作挖土機挖掘、整
        平之地面，則與前後生長雜草處雜草根部之地勢高度仍
        約略相當（偵卷一第109 至104 、106 、107 頁），換
        言之，客觀上並無大規模向地表下方挖掘砂石之現象，
        參以前已述及，壬○○施作之番溝排水工程確與大安溪
        河床相鄰，不無可能將工程中挖起之砂石暫時堆放大安
        溪河床上等情況，則純屬受僱駕駛挖土機、砂石車之子
        ○○、丁○○、甲○○3 人，是否確能辨識挖取砂石處
        不在施工範圍內、該行為非工程進行所需，而如檢察官
        所指「知曉內情或亦有預見係要盜採砂石」，自非毫無
        疑問。綜上說明，壬○○既曾明確對子○○、丁○○、
        甲○○3 人表示開挖現場在施工範圍內，開挖現場之客
        觀狀況亦不足以使一般人對該工程是否合法乙節產生懷
        疑，被告子○○、丁○○、甲○○即有可能純粹在不知
        情下，受僱並奉命實施開挖、裝運行為，其等之竊盜犯
        行亦屬不能證明。
      5.基上各節所述，本件檢察官所舉之各項積極證據及所為
        論述，尚不足以說服本院形成確信被告庚○○、丙○○
        、戊○○、己○○、辛○○、子○○、丁○○、甲○○
        有竊盜犯行之心證，揆諸前揭法律規定及判例意旨，應
        諭知上開被告無罪之判決。
據上論斷，應依刑事訴訟法第301 條第1 項，判決如主文。
本案經檢察官石東超到庭執行職務。
中    華    民    國    95    年    12    月    5     日
                  刑事第一庭    審判長法  官  劉興浪
                                      法  官  蔡志宏
                                      法  官  羅貞元
以上正本證明與原本無異。
如不服本判決，應於判決送達後10日內向本院提出上訴狀（應抄
附繕本）。告訴人或被害人如對於本判決不服者，應具備理由請
求檢察官上訴，其上訴期間之計算係以檢察官收受判決正本之日
期為準。
                                      書記官  劉秋雯
中    華    民    國    95    年    12    月    12    日


司法院資訊處製作；財團法人民間司法改革基金會備份。
